臺灣臺北地方法院刑事判決　　　　　　　 93年度易字第203號
公　訴　人　臺灣臺北地方法院檢察署檢察官
被　　　告　丁○○
　　　　　　　　　　7樓之2
　　　　　　乙○○
共　　　同
選任辯護人　張振興律師
上列被告等因詐欺案件，經檢察官提起公訴（九十二年度偵字第
一一八二二號），本院判決如下：
    主  文
丁○○、乙○○均無罪。
    理  由
一、公訴意旨略以：被告丁○○、乙○○（原名陳金圳）明知其
    等所有座落於臺北市○○區○○段一小段第一０三號土地及
    其上建築物（即丁○○：臺北市中山區○○○路一百十九巷
    八十九號一樓；乙○○：臺北市中山區○○○路一百十九巷
    九十一號一樓），業於民國（下同）八十八年八月一日出租
    予第三人陳桂春，租期六年，仍共同意圖為自己不法之所有
    ，於同年九月十七日，提供上開不動產為擔保，並以出具切
    結書表明上開不動產分別為其等自用，且無租賃等情而施用
    詐術，使聯邦商業銀行股份有限公司（下稱聯邦銀行）陷於
    錯誤，而於同年九月三十日分別貸予其等二人借款各新臺幣
    （下同）七百十五萬元。嗣因聯邦銀行欲拍賣上開擔保品求
    償時，始發現上開房地早已出租他人之事實等語，因認被告
    丁○○、乙○○均涉犯刑法第三百三十九條第一項之詐欺取
    財罪嫌。
二、按犯罪事實應依證據認定之，無證據不得認定犯罪事實；又
    不能證明被告犯罪者，應諭知無罪之判決，刑事訴訟法第一
    百五十四條第二項、第三百零一條第一項分別定有明文。又
    事實之認定，應憑證據，如未能發現相當證據，或證據不足
    以證明，自不能以推測或擬制之方法，為裁判基礎（最高法
    院四十年台上字第八六號判例參照）；且認定犯罪事實所憑
    之證據，雖不以直接證據為限，間接證據亦包括在內，然而
    無論直接證據或間接證據，其為訴訟上之證明，須於通常一
    般之人均不致有所懷疑，而得確信其為真實之程度者，始得
    據為有罪之認定，倘其證明尚未達到此一程度，而有合理之
    懷疑存在而無從使事實審法院得有罪之確信時，即應由法院
    為諭知被告無罪之判決（最高法院七十六年台上字第四九八
    六號判例參照）。
三、公訴人認被告丁○○、乙○○涉有前開犯行，無非以告訴代
    理人李原章於警詢及偵查中之指訴、租賃契約、借款契約書
    二份及切結書各二份等資為論據。訊據被告丁○○固坦承座
    落台北市中山區○○○路一百十九巷八十九號一樓之房地為
    其所有，並於八十八年九月三十日向聯邦銀行貸款七百十五
    萬元；被告乙○○亦不否認座落台北市中山區○○○路一百
    十九巷九十一號一樓之房地為其所有，並亦於八十八年九月
    三十日向聯邦銀行貸款七百十五萬元等情，惟均否認有何詐
    欺取財犯行，均辯稱：我們在八十八年八月一日是有把房子
    租給丙○○六年，也確實有簽切結書給聯邦銀行，但當時銀
    行人員當時拿了一大堆文件給我們簽，我們沒有仔細看就簽
    了，並無詐欺取財之意圖等語。
四、按「刑法第三百三十九條第一項詐欺罪之成立，以意圖為自
    己或第三人不法所有，以詐術使人將本人或第三人之物交付
    為要件。所謂以詐術使人交付，必須被詐欺人因其詐術而陷
    於錯誤，若其所用方法，不能認為詐術，亦不致使人陷於錯
    誤，即不構成該罪。」，最高法院四十六年台上字第二六０
    號判例著有明文；是刑法第三百三十九條第一項詐欺取財罪
    之構成要件為行為人於主觀上須具有不法所有之意圖，客觀
    上則須有施用詐術致人陷於錯誤之行為方有該當。經查：
  (一)依被告二人自認為其等所簽之八十八年九月十七日切結書上
    第一項係記載：「該項不動產於提供設定抵押權與貴行之時
    ，確無任何租賃關係存在。」等字樣（見九十二年度偵字第
    一一八二二號卷第二十七頁、第五十三頁）；又被告二人於
    八十八年八月一日亦分別將其所有之上開房地出租予丙○○
    ，亦有房屋租賃契約書二份在卷可憑（見前開偵查卷第二十
    四至二十六頁、第二十八至三十頁），是依前開表面證據，
    被告二人係在簽立切結書之前即已將房地出租丙○○，又未
    在切結書內盡上開房地已出租他人之告知義務，似已符合刑
    法第三百三十九條第一項之主、客觀要件。
  (二)惟查，證人即聯邦銀行承辦本件貸款之人員甲○○到庭證稱
    ：我們簽約當時是約在不動產所在地附近的一家餐廳，我跟
    被告二人都有見面，我拿借款契約書、申請書、本票、切結
    書給二位被告簽。在我拿上開這些文件給二位被告簽的時候
    ，有一一解說簽這些文件上條款之內容，而有關切結書上面
    的一些有關不動產不能加蓋、損毀、還有房貸撥放之前如有
    租賃關係必須告知等事項也都有告知。我也有問被告二人要
    貸款的不動產上有無租賃關係存在，他們告訴我確實沒有租
    賃關係。而且在八十八年九月十七日簽切結書到八十八年九
    月二十日鑑估報告出來之間，我也有到現場履勘，當時被告
    二人的房子確實只是空屋等語（見本院九十三年六月二日審
    判筆錄）。而上開證人雖經具結以擔保其證言之真實性，惟
    告訴人之告訴，係以使被告受刑事訴追為目的，是其陳述是
    否與事實相符，仍應調查其他證據以資審認（最高法院五十
    二年度台上字第一三００號判例參照），其本身為聯邦銀行
    承辦本件貸款之人員，法律上之評價即與告訴人聯邦銀行相
    同，係以使被告二人受刑事訴追為目的，即與被告二人利害
    關係相反，且如其為有利於被告二人之證述，即等於自承其
    未盡保護銀行權益之責，是單憑其所為證言之證明力強度，
    應未達至認定被告二人有罪之「無庸置疑」程度，必須有其
    他之證據佐證才足以使本院為有罪之確定心證。是依上開說
    明，復參之證人甲○○未能提供已為解說各項條款之其他佐
    證，本院因認證人甲○○所稱其已詳為解說切結書上面所記
    載之不動產於房貸撥放之前如有租賃關係必須告知之事項等
    語，尚難採信。準此，被告二人雖有在切結書上簽名，惟並
    無從推認被告二人即確知其上所記載之不動產於房貸撥放之
    前如有租賃關係必須告知之事項，即無從認定被告二人主觀
    上具有不法所有之意圖。
  (三)再按依照當事人一方預定用於同類契約之條款而訂定之契約
    ，為左列各款之約定，按其情形顯失公平者，該部分約定無
    效：一、免除或減輕預定契約條款之當事人之責任者，民法
    第二百四十七條之一亦定有明文。觀之被告二人所簽立之切
    結書，顯係銀行貸款時對於借款人一方所要求簽立之定型化
    契約，而銀行之貸款行為本質為商業行為，在賺取利潤之同
    時本即須負有相當之風險，如銀行在賺取利潤之同時約定免
    除自己之善良徵信義務，並將該風險轉嫁借款人承擔，自認
    為該約定顯失公平，依前揭民法第二百四十七條之一之規定
    ，該部分約定自屬無效（自始、當然無效）。是縱被告二人
    有於前開切結書上切結前揭不動產於提供設定抵押權予聯邦
    銀行時，確無任何租賃關係存在，惟該項切結應不發生法律
    上效力，僅為一單純說明事項而已，聯邦銀行仍應窮盡一切
    可能予以查證該房地是否已經出租，進而據以評估其為本件
    商業行為所應負之風險。是證人甲○○雖供稱已有至現場觀
    看等語，惟如前所述，單以其證言之證明力強度並不足以讓
    本院認定被告二人有罪至「無庸置疑」程度，證人甲○○復
    未就其所稱於履勘現場時拍照存證，本院實難認定證人甲○○已盡一切可能查證前開房地是否已經出租之善意徵信義務
    。基此，聯邦銀行就善意徵信義務部分既屬可歸責，故自不
    能以被告二人於切結書上簽立「該項不動產於提供設定抵押
    權與貴行之時，確無任何租賃關係存在。」等字樣，即認被
    告二人客觀上有施用詐術，並致聯邦銀行陷於錯誤之行為。
五、綜上所述，公訴人所提證據，尚不足以令本院對被告二人產
    生其確實有罪之確信，是公訴人認被告二人涉犯前開詐欺取
    財罪嫌，尚與事實不符，此外，復查無其他積極證據足資證
    明被告二人有何公訴人所起訴之犯行，既不能證明被告二人
    犯罪，核諸前揭說明，自應由本院為被告二人均無罪之諭知
    。
據上論斷，應依刑事訴訟法第三百零一條第一項，判決如主文。
本案經檢察官游儒倡到庭執行職務
中　　華　　民　　國　　94　　年　　1 　　月　　20　　日
                  刑事第九庭審判長法  官  葉建廷
                                  法  官  林怡秀
                                  法  官  官信成
以上正本證明與原本無異。
檢察官如不服本判決，應於判決送達後十日內，向本院提出上訴
狀（告訴人聯邦商業銀行股份有限公司如不服本判決，應向檢察
官提出聲請，由檢察官斟酌是否提起上訴，不得直接向本院提起
上訴，且上訴期間之計算，係以檢察官收受本判決之時間為準，
並非以告訴人收受本判決之時間為準）。
                                  書記官  蔡嘉萍
中　　華　　民　　國　　94　　年　　1 　　月　　20　　日
